【裁判字號】    99,交抗,1914
【裁判日期】    991011
【裁判案由】    違反道路交通管理處罰條例
【裁判全文】
臺灣高等法院交通事件裁定            99年度交抗字第1914號
    抗  告  人
    即受處分人  甲○○
上列抗告人因違反道路交通管理處罰條例案件，不服臺灣板橋地
方法院，中華民國99年9月6日所為裁定（99年度交聲字第2191號
），提起抗告，本院裁定如下：
    主  文
抗告駁回。
    理  由
一、原裁定意旨略以：異議人即受處分人甲○○於民國98年11月
    25日上午6 時許，駕駛車牌號碼３Ｇ－８４２５號自用小客
    貨車，行經臺北縣三峽鎮○○路與國慶路交岔口時，因肇事
    致人受傷而逃逸違規，經臺北縣政府警察局三峽分局交通分
    隊執勤員警製單舉發，原處分機關遂依道路交通管理處罰條
    例第62條第3項、第4項之規定，裁處罰鍰新臺幣（下同）6,
    000元，並吊銷駕駛執照，1年內不得考領。查異議人駕駛汽
    車肇事致人受傷而逃逸之行為，因此觸犯刑法第185條之4肇
    事逃逸罪，業經原審以99年度交訴字第93號刑事判決判處有
    期徒刑6月，緩刑2年，則該行為既已受刑事法律處罰，原處
    分關於裁處異議人罰鍰6,000 元部分，乃對異議人就同時觸
    犯刑事法律及違反行政法上義務規定之相同行為重複處罰，
    違反行政罰法第26條第1 項前段之規定，顯有違誤，且該部
    分之刑事案件既已確定，自應就此部分予以撤銷，改諭知異
    議人不罰。至於原處分有關「吊銷駕駛執照，1 年內不得考
    領」之裁罰部分，核與徒刑之目的不同、種類殊異，乃為達
    維護用路權人生命、身體安全之裁罰性不利處分，依行政罰
    法第26條但書之規定，仍得裁處之，原處分機關此部分之裁
    罰，於法並無違誤，故此部分之聲明異議為無理由，應予駁
    回。
二、抗告意旨略以：抗告人受原處分機關之裁罰為「吊銷」駕駛
    執照，並非行政罰法第2條第1款之「吊扣證照」，原裁定以
    原處分機關之裁罰符合行政罰法第2條第1款之規定為由，駁
    回抗告人之異議，適用法律顯有違誤。又刑法第185條之4規
    定之肇事逃逸罪與行政罰法為維護公共秩序之目的相同，抗
    告人已受刑法之處罰，而刑法懲罰作用強於行政罰，自無須
    再依道路交通管理處罰條例第62條第4 項之規定裁處行政罰
    。況抗告人每月須將所得寄回大陸供養家人，亦須償還房貸
    ，均有賴駕駛車輛批貨販售衣服維生，若吊銷駕照勢必無法
    工作，將影響一家溫飽，且抗告人於刑事案件中與被害人達
    成和解，向外舉債18萬元，種種經濟壓力，實無法接受吊銷
    駕照之裁處，抗告人已受刑事判決，已知深切反省，若仍遭
    行政裁罰，實對抗告人不公，爰請求撤銷原裁定云云。
三、按：
  (一)汽車駕駛人駕駛汽車肇事致人受傷者，應即採取救護措施及
    依規定處置，並通知警察機關處理，不得任意移動肇事汽車
    及現場痕跡證據，違反者處3,000元以上9,000元以下罰鍰，
    並吊銷其駕駛執照，1 年內不得考領，道路交通管理處罰條
    例第62條第3項前段、第4項前段及第67條第3 項分別定有明
    文。而該條例第62條規定之立法本旨，係在增進行車安全、
    保護他人權益，以維持社會秩序。蓋道路交通事故發生後，
    有受傷或死亡之情形者，應即時救護或採必要之措施以防止
    損害範圍之擴大。如駕駛人於肇事後，隨即駕車逃離現場，
    不僅使肇事責任認定困難，更可能使受傷之人喪失生命，自
    有從嚴處理之必要。是汽車駕駛人駕駛汽車發生交通事故，
    不論其責任之歸屬為何（即不論有無過失），均有義務留在
    肇事現場，採取救護或其他必要措施，並向警察機關報告，
    以保護他人權益，同時釐清肇事責任。凡肇事人於行車肇事
    致人受傷或死亡，未即採取救護或其他必要措施並向警察機
    關報告，即駕車駛離現場者，均應依前開規定處罰。
  (二)一行為同時違犯刑法上及行政法上作為或不作為義務之規定
    ，處分機關與普通法院，固得各就系爭行為是否違反行政法
    上及刑法上作為或不作為義務，逕自調查與認定事實。然一
    行為同時觸犯刑事法律及違反行政法上義務規定者，依刑事
    法律處罰之，為行政罰法第26條第1 項前段所明定。準此，
    該項行為經不起訴處分或為無罪、免訴、不受理、不付審理
    之裁判確定者，始得依違反行政法上義務規定裁處之，此觀
    諸同條第2 項規定自明。參諸立法理由：行為同時觸犯刑事
    法律及違反行政法上義務規定時，由於刑罰與行政罰同屬對
    不法行為之制裁，而刑罰之懲罰作用較強，故依刑事法律處
    罰，即足資警惕時，實無一事二罰再處行政罰之必要。且刑
    事法律處罰，由法院依法定程序為之，較符合正當法律程序
    ，應予優先適用。但罰鍰以外之沒入或其他種類行政罰，因
    兼具維護公共秩序之作用，為達行政目的，行政機關仍得併
    予裁處，故為第1 項但書規定。所謂「其他種類行政罰」者
    ，係指違反行政法上之義務應受「裁罰性」之「不利處分」
    而言。依行政罰法第2 條規定，應包括剝奪或消滅資格、權
    利之「吊銷證照」處分在內。因此，汽車駕駛人肇事逃逸之
    行為，倘同時涉犯刑法第185條之4之公共危險罪嫌，依上開
    行政罰法第26條第1 項規定，道路交通主管處罰機關除得依
    該條項但書規定處以其他種類行政罰外，應由管轄之地方法
    院檢察署及各級法院依刑事案件程序處理，非有行政罰法第
    26條第2 項所規定之經不起訴處分或為無罪、免訴、不受理
    、不付審理之裁判確定等事由，即不得再依道路交通管理處
    罰條例第62條第3項規定裁處行為人罰鍰之行政罰。
四、經查：
  (一)抗告人肇事致人受傷而逃逸之違規事實，係同時觸犯刑法第
    185條之4肇事致人受傷而逃逸罪，業經原審法院99年度交訴
    字第93號判決確定在案，揆諸前揭說明，其該當行政罰法第
    26條第1 項之依刑事法律處罰，基於一事不二罰之行政罰原
    則，就科處罰鍰部分，自不得再依道路交通管理處罰條例第
    63條第3 項之規定逕予裁罰。惟本案所處吊銷駕駛執照處分
    ，為行政罰法第2 條所定之「剝奪或消滅資格、權利之處分
    」，依行政罰法第26條第1 項但書規定，屬「其他種類行政
    罰」，因兼具維護公共秩序之作用，為達維護用路權人生命
    、身體安全之行政目的，行政機關仍得併予裁處，此並未違
    反一事不二罰之行政罰原則。是以，抗告人肇事致人受傷而
    逃逸之違規行為，雖已受刑事處罰，仍應受除科處罰鍰外之
    其他種類行政罰之處罰，即吊銷抗告人之駕駛執照，故抗告
    人所辯已受刑罰處罰，無須再吊銷其駕駛執照云云，自不足
    採。
  (二)又行政罰法第2 條所稱所稱「其他種類行政罰」，除包括第
    1 款之「限制或禁止行為之吊扣證照處分」，亦包括「剝奪
    或消滅資格、權利之吊銷證照處分」。本件原裁定於理由欄
    三、中雖僅敘明：「所謂『其他種類行政罰』，係指違反行
    政法上之義務應受『裁罰性』之『不利處分』，依行政罰法
    第2 條規定，包括限制或禁止行為之吊扣證照處分」等語，
    並未言及「剝奪或消滅資格、權利之吊扣證照處分」，然其
    於理由欄四、(二)中已詳載：「原處分有關『吊銷駕駛執照，
    一年內不得考領』之裁罰部分，核與徒刑之目的不同、種類
    殊異，乃為達維護用路權人生命、身體安全之裁罰性不利處
    分，依行政罰法第26條但書之規定，仍得裁處之」等語，是
    以，原裁定顯係就抗告人所受「吊銷駕駛執照」之裁罰是否
    合法正當為審究，並無誤認原處分機關之裁罰符合行政罰法
    第2條第1款「吊扣證照處分」之情形，是抗告人指摘原裁定
    認為原處分機關之裁罰符合行政罰法第2條第1款之規定，適
    用法律顯有違誤云云，為無理由。另抗告人以須駕駛車輛批
    貨維生以供養大陸之家人、償還房貸等種種經濟壓力為由，
    請求撤銷吊銷駕駛執照之裁罰，惟此並非得以據為免罰之事
    由，其抗告自無理由。
  (三)綜上所論，原裁定撤銷原處分關於裁處抗告人罰鍰6,000 元
    之部分，並維持原處分有關「吊銷駕駛執照，一年內不得考
    領」之裁罰部分，核無違誤。抗告人抗告意旨，仍執前詞，
    指摘原裁定不當，為無理由，應予駁回。
四、據上論結，應依道路交通案件處理辦法第26條，刑事訴訟法
    第412 條，裁定如主文。
中    華    民    國    99    年    10    月    11    日
                  刑事第十四庭審判長法  官  陳志洋
                                    法  官  謝靜慧
                                    法  官  梁耀鑌
以上正本證明與原本無異。
不得再抗告。
                                    書記官  莊淑茹
中    華    民    國    99    年    10    月    13    日

司法院資訊處製作；財團法人民間司法改革基金會備份。
